【裁判字號】    98,勞訴,111
【裁判日期】    990812
【裁判案由】    給付資遣費等
【裁判全文】
臺灣桃園地方法院民事判決             98年度勞訴字第111號
原      告  吳成芬
訴訟代理人  楊偉奇律師
被      告  華儲股份有限公司
法定代理人  余萃眾
訴訟代理人  蕭萬龍律師
複  代理人  張百欣律師
上列當事人間請求給付資遣費等事件，於民國99年7 月22日言詞
辯論終結，本院判決如下：
    主  文
原告之訴及假執行聲請均駁回。
訴訟費用由原告負擔。
    事實及理由
一、按訴狀送達後，原告不得將原訴變更或追加他訴，但擴張或
    減縮應受判決事項之聲明者，不在此限；又被告於訴之變更
    或追加無異議，而為本案之言詞辯論者，視為同意變更或追
    加，民事訴訟法第255 條第1 項第3 款及第2 項分別定有明
    定。查本件原告起訴時原聲明係請求：「被告應給付原告新
    臺幣（下同）584,813 元及法定遲延利息」，嗣於本件訴訟
    進行中，減縮請求如其後述聲明所示，核其所為訴之聲明變
    更，僅係單純減縮應受判決事項之聲明，且被告對此亦無異
    議而續為本案之言詞辯論，揆諸前揭規定，原告此部分所為
    訴之聲明變更，應予准許。
二、原告起訴主張：
  (一)原告自89年2 月21日起受僱於被告公司，擔任7 職等業務部
    行銷企劃高級專員，任職期間始終忠誠履行勞務、克盡職責
    ，惟被告卻突於98年6 月4 日在未經原告同意之情形下，公
    布將原告之職務於同年月11日調動至職能顯不相等之作業部
    進口組擔任基層點貨員之工作，此片面通知變更勞方之職務
    及工作場所，顯然違反勞動契約之約定。又原告係留學英國
    之企管碩士，專長為行銷管理，且原職務之工作內容為幕僚
    文職屬性，惟被告將原告調動後之新職卻為現場工職屬性，
    其新舊職務之工作環境、人文、職務型態、工作內容及專業
    職能等項均有顯著差異，佐以原告性別為女性，體能是否確
    能足以勝任貨物搬運清點之工作，實非無疑；復原告原為7
    職等之高級專員、月薪6 萬餘元，突遭被告調動職務為基層
    點貨員，不惟與擔任相同工作者之職等、薪資迥異，即令點
    貨班班長或進口組組長，其職等亦猶較原告為低，均足令原
    告至感難堪。是以，原告上開調職命令業已符合勞動基準法
    第14條第1 項第6 款所規定雇主違反勞動契約或勞工法令，
    致有損害勞方權益之情形；而原告對此職務之不當調動，亦
    隨即於同年月10日填寫簽呈，除表示不同意外，並請求被告
    恢復原有職務，否則終止勞動契約。然因被告不願將原告恢
    復原職，故原告即認兩造間之勞動契約應為終止，遂於同年
    月11日起以請假之方式不提供勞務，並於同日向桃園縣政府
    勞動及人力資源處申請勞資爭議協調；嗣經桃園縣群眾服務
    協會於同年月29日召開第1 次勞資爭議協調會，而被告公司
    代理人於協調會中表示其現場無權決定本件勞資爭議究將以
    資遣或其他方式處理，須與被告公司妥善研議，亦即被告公
    司是否確欲調動原告職務，或可將原告調動至其他職能相符
    之職務，或將終止兩造間之勞動契約而給付資遣費，抑或為
    其他處理，仍需待討論而尚未定案，故雙方遂同意進行第2
    次協調，以給予被告研議討論之時間；繼於同年7 月13日進
    行第2 次協調時，被告公司代理人明確表示仍維持原調動職
    務之決定後，原告即依勞動基準法第14條第1 項第6 款之規
    定表示終止勞動契約，且為求慎重，復於同年月14日寄發存
    證信函向被告表示終止勞動契約及請求資遣費。
  (二)依勞動基準法第14條第4 項準用同法第17條之規定，原告自
    89年2 月21日受僱日起至98年7 月13日離職日止，工作年資
    為8 年又3 個月，離職前之平均工資為61,036元，且於勞工
    退休金條例施行後，原告仍選擇適用「舊制」，是原告得請
    求被告給付之資遣費為503,547 元【計算式：（61,036×8
    ）＋（61,036×3/12）＝503,547 】。為此，爰聲明請求：
    被告應給付原告503,547 元，及自起訴狀繕本送達之翌日起
    至清償日止，按週年利率5%計算之利息；願供擔保，請准宣
    告假執行。
三、被告則以：
  (一)被告公司所營事業為倉儲及航空貨運集散站經營，前因經濟
    不景氣導致經營環境丕變，在貨量遞減之情況下公司營收出
    現負成長，故被告為求公司之穩定發展，乃於97年11月間召
    開人力規劃會議以進行人力檢討。嗣幾經被告公司內部各單
    位研議協調並重新檢視工作流程後，檢視出合理之人力，以
    達成本控制及業務順遂之目的，且為避免影響員工之權益，
    人力檢討時不以裁員方式進行人力控管，而係透過停聘契約
    工及外包收回之方式儘量維持勞工之工作。繼經被告公司研
    議後，即於98年6 月1 日進行第1 次計14員之人力調整，及
    於同年月11日進行第2 次計9 員之人力調整，而原告即為第
    2 次人力調整之人員，並該次之調動已於同年月4 日通知原
    告。是被告所進行之人力檢討乃係因應大環境之不景氣，以
    全公司重新檢討工作流程及合理人力之方式進行，且係經過
    各單位長期檢討研議後方實施，並以維繫勞工工作為主要之
    人力調整原則。
  (二)本件原告原任職7 職等業務部行銷業務組高級專員，調動後
    之職務則為7 職等作業部進口組高級技術員，所從事者並非
    基層點貨員之工作，故原告主張被告將之調職擔任基層點貨
    員工作云云，顯與事實有違。又作業部進口組於編制上職等
    最高者為8 職等，7 職等之職員亦有3 人，且縱使該部門點
    貨班長或進口組長之職等較原告為低，然各員工自司其職以
    自身勞力換取報酬，本即值得尊敬，實未曾得聞員工間有因
    他人工作內容而互相嘲笑之情事，殊不知何以原告與職等較
    低之同事處於同一工作場所，竟會令原告產生至感難堪之感
    受。再依兩造所簽定之勞動契約中關於職務調整調動乙節，
    雙方於勞動契約第1 條約明得視服務年限、工作能力、專業
    知識及公司實際之需要，另為適當之派任、兼任或轉調；而
    原告之專長本即在於行政及總務（行政、秘書、採購）、人
    事及管理（經營、管理、人力資源）、財會及金融（會計、
    查帳）、企劃及公關（行銷企劃）、業務及客服（談判）等
    方面，故被告本次所為之調動，除未對原告之職等為不利益
    之變更外，且原告將任職之作業部，除現場工職之工作外，
    亦不乏行政幕僚之工作，包括：(1)協助推展部務、建置、蒐
    集各項基礎資料等經營管理事項、(2)協助推動專案、編撰行
    政會報、協助宣達會議結論等行政、秘書事項、(3)協助規劃
    人力分派、教育訓練等人力資源事項、(4)編製策略規劃資料
    等企劃事項，皆係符合原告之專長，足見被告就原告所為之
    職務調動，不僅未違反雙方勞動契約之約定，且調動後之工
    作內容亦屬原告體能及技術所能勝任。
  (三)況姑不論原告主張遭被告違法調職云云，顯屬誤會，已如前
    述，縱便此情為真，然因原告知悉職務調動之時間為98年6
    月4 日，卻遲至同年7 月13日方以被告不當調職而依勞動基
    準法第14條第1 項第6 款之規定終止勞動契約，顯已逾同條
    第2 項關於30日除斥期間之規定，而為法所不許。至原告雖
    主張其係於98年7 月13日第2 次勞資爭議協調未果時才確定
    知悉被告之調動職務決定云云；然此由被告公司之調職公告
    下達後，於調職日即將原告移交予作業部進口組，故原告請
    假填寫之員工請假申請單上，不但於單位職稱上已填載為進
    口組高級技術員，且均係向作業部進口組申請，益徵被告公
    司之調職命令業已生效，且於召開勞資爭議協調會後亦無任
    何改變等語抗辯，並聲明：原告之訴駁回；如受不利判決，
    願供擔保，請准宣告免為假執行。
四、兩造不爭執之事項：
  (一)原告自89年2 月21日起受僱於被告公司，原係擔任7 職等業
    務部行銷業務組高級專員。
  (二)被告公司於98年6 月4 日公告原告自同年月11日起調動至作
    業部進口組擔任7 職等高級技術員，其工作內容包括點貨之
    工作。
  (三)原告於98年6 月10日確有填寫本院卷第7 頁之簽呈與被告公
    司。
  (四)原告於98年6 月11日確有向桃園縣政府勞動及人力資源處申
    請勞資爭議協調，嗣經桃園縣政府函請桃園縣群眾服務協會
    調處，繼兩造先後於同年月29日及7 月13日在桃園縣群眾服
    務協會進行勞資爭議協調，協調會議紀錄如本院卷第10、11
    頁所示，最終結果為協調不成立。
  (五)原告於98年7 月13日在桃園縣群眾服務協會進行勞資爭議協
    調協調不成立後，確曾當場表示依據勞動基準法第14條之規
    定終止與被告公司間之僱傭契約，並要求資方應給付資遣費
    ；復原告又另於同年月14日以北縣政府郵局第249 號存證信
    函向被告公司表示終止勞動契約及請求資遣費。
  (六)兩造又於98年7 月31日在桃園縣政府4 樓調解室進行勞資爭
    議調解，調解記錄如本院卷第55頁所示，調解結果為調解不
    成立。
  (七)原告之職等及薪資於前揭職務調動前後均無改變。
  (八)原告之平均工資為61,036元，工作年資為8年3個月。
  (九)如原告本件終止勞動契約有理由且未逾除斥期間，被告公司
    應給付與原告之資遣費金額為503,547 元。
五、兩造於本院99年7 月22日言詞辯論期日協議簡化爭點如下：
  (一)原告主張依據勞動基準法第14條第1 項第6 款之規定終止勞
    動契約，有無理由？
  (二)原告依據勞動基準法第14條第1 項第6 款之規定終止本件勞
    動契約，有無逾同法條第2 項所規定之除斥期間？
  (三)原告請求被告應給付資遣費503,547 元，有無理由？
六、本院之判斷：
  (一)本件調職確有勞動基準法第14條第1 項第6 款違反勞動契約
    或勞工法令，致有損害勞工權益之虞之情形：
    1.按雇主違反勞動契約或勞工法令，致有損害勞工權益之虞
      者，勞工得不經預告終止契約，勞動基準法第14條第1 項
      第6 款定有明文。次按調職乃是雇主對員工人事配置上之
      變動，固係企業人事管理、運作上之常見現象，且通常同
      時帶有職務內容或工作場所之變動，惟調職命令之性質，
      依目前我國實務上之見解，係採所謂之勞動契約說（或稱
      限定的合意說），即調職如果是在勞動契約之預定範圍內
      時，則調職只是契約之履行過程，調職命令僅是勞務指揮
      之一種事實行為，勞工當然應服從；反之，若調職超越勞
      動契約之預定範圍外時，則調職即為變更契約內容之要約
      ，未得勞工之同意時，調職對勞工不生拘束力。而於雇主
      若確有調動勞工工作之必要時，實務上認為得依下列5 項
      原則處理：(1)基於企業經營上所必須；(2)不得違反勞動契
      約；(3)對勞工薪資及其他勞動條件未做不利益變更；(4)調
      動後工作與原有工作性質為其體能及技術所可勝任；(5)調
      動地點過遠，雇主應予必要協助（即一般所稱之「調動五
      原則」，內政部74年9 月5 日發布之74台內勞字第328433
      號函釋參照）。復依兩造於90年11月29日所簽定之勞動契
      約，其中第1 條亦約定「被告得視原告之服務年限、工作
      能力、專業知識及公司實際之需要，另為適當之派任、兼
      任或轉調。」，有上開勞動契約在卷可稽（參見本院卷第
      34頁）。準此，本件被告調動原告工作或變更工作有關事
      項時，除依前揭勞動契約約定，應斟酌原告之服務年限、
      工作能力、專業知識等項是否適當外，並應顧及企業本身
      需求及勞工利益，參酌上開調動原則辦理；否則，其調職
      命令即屬權利濫用，尚難認為合法。
    2.經查：
      (1)原告主張其原係擔任業務部行銷業務組高級專員，主要
        工作內容負責行銷企畫，性質屬幕僚文職工作等情，為
        被告於本院審理中所未加爭執，應堪認定無訛。至被告
        調職至作業部進口組擔任高級技術員後之工作內容一節
        ，則據證人即被告公司之作業部進口組主任葉治熾於本
        院審理中結證稱：「（問：是否清楚原告經被告於98年
        6 月4 日調職至作業部進口組擔任高級技術員一事？）
        知道，原告在還沒有公告前幾天有來作業部找我，原告
        問她之後到進口組會擔任何工作，…，原告跟我說，她
        有企劃長才，我回應作業部進口組目前沒有企劃的長才
        工作，分配到我們這裡要從基本工開始，就是要從事拆
        點班的點貨。」、「（問：原告當時有詢問你將來工作
        內容為何，你表示是作點貨的工作？）是。」、「（問
        ：可否具體敘述點貨工作內容為何？）進口組作業從點
        貨、存儲、放行分三大塊，點貨主要是依據航空公司的
        倉單清點到貨的件數，再從貨箱上寫上件數、儲位，主
        要就是這樣。」、「（問：作業部進口組工作除了現場
        點貨外，有無行政性質的工作？）有，比較文職的工作
        是辦事員，只有1 個人，另外是進口倉單台的工作，主
        要是鍵輸的工作。」、「（問：所以原告調職後所從事
        的不是辦事員，或倉單台鍵輸的工作？）一開始一定要
        從點貨開始做起，另外原告有說，她希望例假日要休假
        ，所以這部分倉單台的工作我們認為不合適，所以從基
        本工開始去做，這是我們的規劃。」、「（問：原告在
        調動前是在業務部行銷業務，擔任市場經營績效分析等
        相關統計數據、表格建置，作業部進口組有無類似的工
        作？）沒有。」、「（問：原告若從點貨班歷練完畢之
        後，有無可能調動到存儲部門去？）整個人力運用我們
        是看她個人，在存儲的部分我們不會放置女性員工，放
        行的話則有可能。」等語綦詳（參見本院卷第91頁），
        顯見被告調職至作業部進口組後，其主要之工作內容即
        為現場點貨，屬現場工職之屬性，與原告原於業務部行
        銷業務組負責行銷企畫，其工作性質顯然迥異，是被告
        主張作業部進口組除點貨外，尚有其他符合原告專長之
        工作可予發揮云云，與證人上開證詞明顯有間，已難採
        信屬實。
      (2)又就原告調職前、後之上班時間及休假日乙節，依被告
        所提出原告調職前、後之排班情形所示（參見本院卷第
        81頁），原告原任職單位即業務部班別為正常班，每日
        出勤時間為上午8 時30分至下午5 時，休假為週休2 日
        ；反觀原告調動後之新單位即作業部之班別則為輪班制
        ，每日出勤時間為上午10時至下午6 時，並依排休日休
        假，而此情亦據證人葉治熾於本院審理中結證稱：「（
        問：原告調至作業部進口組後是否例假日即不能休假？
        ）作業部採輪班機制，例假日是大家排休的，原告不一
        定會休例假日。」等語無訛（參見本院卷第92頁），並
        有原告所提出被告未否認其真正之被告公司作業部進口
        組拆點班- 點貨98年6 月份值勤表附卷可佐（參見本院
        卷第63頁）。另就原告調動後之工作環境及其他勞動條
        件，則據證人葉治熾於本院審理中結證稱：「（問：拆
        點班的人員有無提供辦公室或辦公桌、電腦供員工使用
        ？）沒有個人的辦公室，但有一間待勤室給大家休息、
        吃飯、喝水，該處有2 部電腦是大家共用，也沒有個人
        的辦公桌。」、「（問：如果當時公司有2 位人選，一
        男一女供你選擇調動至作業部進口組，你會選擇何人？
        ）我會選擇男生，因為我們作業部是輪班的工作，女孩
        子因為不能三班輪值比較困擾，因為我們不會讓女孩子
        輪大夜班（晚上10時至隔天早上6 時），但要輪值小夜
        班（下午2 點至晚上10時）。」等語明確（參見本院卷
        第93頁背面）。
      (3)是綜上各情以觀，原告於調職前、後之職等及薪資雖無
        改變，然其調職後之工作內容、班別、上班時間、休假
        制度及工作環境等各項勞動條件，均有較原職務內容顯
        著不利益變更之情形，參以原告本身係英國留學企管碩
        士、專長為行銷管理，惟被告竟逕將其調動至與其所學
        全然不相干之點貨工作，對原告而言亦難謂屬適當之調
        任，復原告已明確為拒絕調動之意思表示，揆諸前揭法
        文規定及說明，被告上開調職命令自難認為合法。
  (二)原告依據勞動基準法第14條第1 項第6 款之規定終止本件勞
    動契約，已逾同法條第2 項所規定之除斥期間：
    1.按依勞動基準法第14條第1 項第6 款終止契約，應自知悉
      其情形之日起，30日內為之，同條第2 項有明文規定。查
      被告公司係於98年6 月4 日公告原告自同年月11日起調動
      至作業部進口組擔任高級技術員，有被告公司之98年6 月
      3 日簽呈在卷可據（參見本院卷第32頁），且為兩造於本
      院審理中所不爭執；嗣原告隨即於同年月10日提出主旨為
      請求被告公司恢復原告原勞動契約職務之簽呈，並於同年
      月11日向桃園縣政府勞動及人力資源處申請勞資爭議協調
      ，有簽呈及勞資爭議協調申請書附卷可考（參見本院卷第
      8 、9 頁）；復原告自同年月11日調動生效日起即以請假
      方式拒絕服勞務，而其請假申請單關於「職稱」一欄均係
      填載為調動後之職稱「高級技術員」，並非調動前之原職
      稱「高級專員」，且該等請假申請單均係由調動後之新單
      位主管即證人葉治熾批核乙情，亦有員工請假申請單在卷
      可考（參見本院卷第84、85頁）。凡此種種，均足見原告
      至遲於98年6 月11日前，應已知悉被告違法將其由業務部
      行銷業務組高級專員之職務，調動至作業部進口組擔任高
      級技術員之工作；則原告嗣於同年7 月13日始向原告為終
      止本件勞動契約之意思表示，依前揭法文之規定，其終止
      契約顯已逾30日之除斥期間。
    2.至原告雖主張其係於98年7 月13日第2 次勞資爭議協調不
      成立時才確定知悉被告上開調動職務之決定，故30日除斥
      期間應自斯時起算云云。惟查，由原告於98年6 月10日即
      提出請求被告恢復原職務之簽呈，並於翌日隨即向桃園縣
      政府勞動及人力資源處申請勞資爭議協調，及於是日起請
      假申請單均係填載調動後之新職稱及送請調動後之主管批
      核等情觀之，原告至遲於98年6 月11日前，確已知悉被告
      前開調動原告職務之情形，已如前述，則原告主張其係於
      同年7 月13日始知悉被告上開調動職務之決定云云，顯與
      前開事實不符，已難採為有利原告之認定。又就兩造於98
      年6 月29日在桃園縣群眾服務協會進行勞資爭議協調之過
      程，證人即本件勞資爭議協調會主席杜光宇於本院審理中
      結證稱稱：「（問：98年6 月29日調解當時資方的意思是
      否為調職尚未定案，仍有協調空間的意思，所以你們才會
      安排第2 次的協調？）協調前是已經定案的，但是協調時
      ，我們希望是否還有空間可以解決，…我只是要建議資方
      回去看看有無解決的空間，…資方當時沒有講很明確還有
      空間，但是資方有同意可以讓原告繼續請假。」等語（參
      見本院卷第73頁背面）；另證人即被告公司於本件勞資協
      調時之代理人何積泰於本院審理中亦結證稱：「（問：98
      年6 月29日協調會議是否由你擔任被告代表？）是。」、
      「（問：當天被告公司的立場為何？）我們希望原告至調
      職後單位報到，報到之後一切可以再商量…」、「（問：
      當天有無同意就原告是否調職一事再回去與公司上級反應
      、討論？）第1 次協調時我被授權的範圍就是要求原告先
      到新單位報到，但是為何還有第2 次協調是因為當時的協
      調會一再很熱誠的調解，所以才回去公司看看有無其他解
      決方案，我認為當時的主席很熱情的調解，我是基於人情
      世故，所以才回去請示，並不是我知道還有空間，可以再
      回去討論。」、「（問：後來你回去後有無跟公司上級討
      論？）我們回去之後要寫外出開會報告跟上級報告，但上
      級還是維持原告要至新單位報到，報到之後原告的工作內
      容可以再跟新單位主管協商。」、「（問：當調職命令下
      來時至第2 次協調會召開之前，原告在員工配置上是否已
      經被你們移到進口組去？）我們行政命令已經下達到新的
      單位去了。」、「（問：原告在第2 次協調會之前的請假
      是否就是跟新單位進口組請假？）是。」等語（參見本院
      卷第75、76頁）；參以上開協調會議紀錄關於「協調內容
      」一欄亦記載「本案經協調後，因資方表明是以資遣或其
      他方式處理現場無權決定，因此勞資雙方同意訂於98年7
      月13日下午13時30分本會開第二次協調會協商…」等語（
      參見本院卷第10頁），顯見被告公司代理人於前揭時、地
      進行勞資爭議協調時，雖曾表示其無權決定有無其他處理
      方式等語，然被告卻自始至終從未有取消或變更將原告調
      職至作業部進口組擔任高級技術員之意思表示。職是，縱
      使被告於知悉前開調職後隨即申請勞資爭議協調，然此仍
      無礙於本院對原告至遲於98年6 月11日前業已知悉前開調
      職情形之認定，則被告辯稱其係於同年7 月13日第2 次勞
      資爭議協調不成立時才確定知悉被告上開調動職務之決定
      ，故30日除斥期間應自該時起算云云，於法尚屬無據，要
      無足採。基此，原告遲至同年7 月13日始向被告為終止勞
      動契約之意思表示，顯已逾勞動基準法第14條第2 項所定
      30日之除斥期間，自難認其終止本件勞動契約合法。
  (三)原告請求被告給付資遣費503,547 元為無理由：
    原告終止本件勞動契約已逾30日之除斥期間，其終止契約並
    不合法，已如前述，則原告自亦不得依勞動基準法第14條第
    4 項準用第17條規定，請求被告給付資遣費，是原告此部分
    之主張同無理由，不能准許。
七、綜上所述，原告依勞動基準法第14條第4 項準用第17條之規
    定，請求被告給付資遣費503,547 元，及自起訴狀繕本送達
    之翌日起至清償日止，按週年利率5%計算之利息，為無理由
    ，應予駁回。又原告之訴既經駁回，其假執行之聲請即失所
    附麗，應併予駁回。
八、本件事證已臻明確，兩造其餘攻擊防禦方法或舉證，經核於
    本件判決結果不生影響，爰不一一論述。
九、據上論結，本件原告之訴為無理由，依民事訴訟法第78條，
    判決如主文。
中    華    民    國    99    年     8     月    12   日
                    勞工法庭  法  官  陳振嘉
正本係照原本作成。
如對本判決上訴，須於判決送達後20日內向本院提出上訴狀。如
委任律師提起上訴者，應一併繳納上訴審裁判費。
中    華    民    國    99    年    8     月    13    日
                              書記官  谷貞豫

司法院資訊處製作；財團法人民間司法改革基金會備份。
